臺灣高雄地方法院刑事判決　　　　　 100年度審易字第3757號
公　訴　人　臺灣高雄地方法院檢察署檢察官
被　　　告　林恩英
上列被告因偽造文書案件，經檢察官提起公訴（100 年度偵緝字
第2105號），嗣因被告於本院準備程序中就被訴事實為有罪之陳
述，本院告知被告簡式審判程序之旨，並聽取當事人之意見後，
裁定改依簡式審判程序進行，判決如下：
    主  文
林恩英共同連續犯行使使公務員登載不實文書罪，處有期徒刑伍
月，如易科罰金，以銀元參佰元即新臺幣玖佰元折算壹日；減為
有期徒刑貳月又拾伍日，如易科罰金，以銀元參佰元即新臺幣玖
佰元折算壹日。
    事  實
一、林恩英係大陸地區女子，明知其與臺灣地區人民林祥明（所
    為違反臺灣地區與大陸地區人民關係條例等案件，業經本院
    以99年度審易字第542 號判決判處應執行有期徒刑1 年確定
    ）並無結婚真意，竟與林祥明及介紹林祥明至大陸地區辦理
    假結婚之真實姓名年籍不詳綽號「明芳」之成年女子，共同
    基於行使使公務員登載不實事項於職務上所掌公文書之概括
    犯意聯絡，而於民國90年5 月間某日，林祥明先經由「明芳
    」介紹，許以至大陸地區一切開銷免費，事成後並有新臺幣
    （下同）10萬元代價酬庸，由「明芳」安排林祥明於90年6
    月4 日自高雄小港機場出境前往大陸地區，林恩英與林詳明
    並於90年7 月19日在大陸地區福建省福州市公證處辦理結婚
    登記手續，取得該公證處所發給之結婚證明書後，林詳明即
    於90年7 月31日返臺，並持上開結婚證明書前往財團法人海
    峽交流基金會（下稱海基會）辦理該公證書之驗證，取得海
    基會核發之證明書後，於90年8 月7 日持上開結婚證明文件
    至高雄縣鳳山市（現改制為高雄市鳳山區）第一戶政事務所
    填寫內容不實之結婚登記申請書，向該戶政事務所申辦結婚
    戶籍登記，使不知情且無實質審查權限之承辦公務員，將該
    不實之事項登載於職務上所掌公文書即戶籍登記簿，並據以
    發給林祥明與林恩英結婚之戶籍謄本，足生損害於國家戶政
    管理之正確性。俟完成結婚登記後，林祥明於同日再至高雄
    縣政府警察局（現改制為高雄市政府警察局）鳳山分局成功
    派出所辦理對保手續，填具大陸地區人民進入臺灣地區保證
    書，由不知情且有實質審查權之承辦員警在保證書上簽註意
    見，表示林祥明向員警保證與林恩英係夫妻關係，並加蓋派
    出所及員警個人職章後，將上開保證書交還林祥明。林祥明
    又於同日前往內政部警政署入出境管理局（下稱入出境管理
    局，現已改制為行政院內政部入出國及移民署）填具大陸地
    區人民進入臺灣地區旅行證申請書，並提出大陸地區結婚證
    明書、海基會證明書、大陸地區人民進入臺灣地區保證書等
    文件，附具上開不實結婚登記之戶籍謄本持以行使，以配偶
    來臺探親為由，申請發給林恩英大陸地區人民進入臺灣地區
    旅行證，經承辦人員為實質審查後，仍未察覺有異，誤為發
    給林恩英中華民國臺灣地區旅行證，使林恩英得以探親名義
    ，於90年10月4 日持用上開旅行證搭機非法進入臺灣地區，
    嗣出境後，再於93年5 月17日持上開旅行證及不實結婚登記
    之戶籍謄本搭機非法進入臺灣地區，均足以生損害於戶政機
    關、內政部入出境管理局對於戶籍資料、入出境旅客管理之
    正確性。
二、案經內政部入出國及移民署專勤事務第一大隊宜蘭縣專勤隊
    移送臺灣高雄地方法院檢察署檢察官偵查起訴。
    理  由
一、本件被告林恩英所犯並非死刑、無期徒刑、最輕本刑為3 年
    以上有徒刑之罪或高等法院管轄第一審案件，而其於準備程
    序進行中，被告先就被訴事實為有罪之陳述，經法官告知簡
    式審判程序之旨，並聽取公訴人及被告之意見後，本院認適
    宜改依簡式審判程序進行，爰依刑事訴訟法第273 條之1 第
    1 項規定，裁定改以簡式審判程序進行，合先敘明。
二、訊據被告對於上揭事實坦承不諱，核與證人即共犯林詳明於
    於警詢時之證述相符（見警卷第1 至8 頁），並有高雄縣鳳
    山市第一戶政事務所鳳一戶字第0980000122號函文、被告與
    林祥明之結婚登記申請書、財團法人海峽交流基金會（九０
    ）南核字第０四四一０八號證明書、福建省福州市公證處（
    2001）榕公證內民字第5548號結婚證明書、被告之大陸地區
    人民申請來台查詢資料、、大陸地區人民進入臺灣地區旅行
    證申請書及保證書、戶籍謄本被告及林祥明之旅客入出境記
    錄查詢資料、內政部警政署大陸地區人民行方不明資料等件
    附卷可稽（見警卷第9 至11、13、14、18至20、25、27、28
    頁、偵查卷第14頁），足認被告之任意性自白與事實相符，
    應堪採信。綜上，本案事證明確，被告犯行堪以認定，應依
    法論罪科刑。
三、論罪科刑：
  (一)按行為後法律有變更者，適用行為時之法律；但行為後之法
    律有利於行為人者，適用最有利於行為人之法律，修正後刑
    法第2 條第1 項定有明文。上開規定係規範行為後法律變更
    所生新舊法律比較適用之準據法，於新法施行後，應適用新
    法第2 條第1 項之規定，為「從舊從輕」之比較。而比較時
    應就罪刑有關之事項，如共犯、未遂犯、想像競合犯、牽連
    犯、連續犯、結合犯，以及累犯加重、自首減輕及其他法定
    加減原因，如身分加減與加減例等一切情形，綜合全部罪刑
    之結果而為比較，予以整體適用（最高法院95年度第8 次刑
    事庭會議決議參照）。查被告行為後，刑法業於94年2 月2
    日修正公布，並自95年7 月1 日施行，應依刑法第2 條第1
    項規定，為新舊法比較，茲就本件所涉相關規定說明如下：
  1.修正前刑法第28條規定：「二人以上共同實施犯罪之行為者
    ，皆為正犯」，而修正後該條則將「實施」修正為「實行」
    ，而原實施之概念，包含陰謀、預備、著手及實行等階段之
    行為，修正後僅共同實行犯罪行為始成立共同正犯，是新法
    共同正犯之範圍已有限縮，排除陰謀犯、預備犯之共同正犯
    ，新舊法就共同正犯之範圍既因此有所變動，自屬犯罪後法
    律有所變更。惟刑法關於共同正犯之規定固有修正，然對本
    件被告係基於犯意聯絡，共同犯刑法第216 條、第214 條之
    行使使公務員登載不實文書罪之犯行而言，不論新舊法，均
    構成共同正犯，則修正後刑法第28條規定並未較有利於被告
    ，應依修正後刑法第2 條第1 項前段規定，適用修正前刑法
    第28條之規定。
  2.刑法第214 條使公務員登載不實文書罪之主刑為3 年以下有
    期徒刑、拘役或5 百元以下罰金。本件被告犯罪時之刑法就
    罰金刑之規定，依修正前刑法第33條第5 款規定，罰金刑應
    處銀元1 元以上，並應依廢止前罰金罰鍰提高標準條例第1
    條規定，就其原定數額得提高為2 倍至10倍，但法律已依一
    定比率規定罰金或罰鍰之數額或倍數者，依其規定。惟95年
    7 月1 日施行之修正後刑法第33條第5 款則規定：「罰金：
    新臺幣1 千元以上，以百元計算之」，而95年6 月14日修正
    公布之刑法施行法第1 條之1 第2 項規定：「94年1 月7 日
    刑法修正時，刑法分則編未修正之條文定有罰金者，自94年
    1 月7 日刑法修正施行後，就其所定數額提高為30倍，但72
    年6 月26日至94年1 月7 日新增或修正之條文，就其所定數
    額提高為3 倍」，經比較修正前後之罰金刑輕重，該罰金刑
    之最低刑度於修法後已有加重，故以95年7 月1 日修正公布
    施行前之規定較有利於被告，應依刑法第2 條第1 項前段規
    定，適用行為時之法律，亦即適用修正前之刑法規定科刑。
  3.刑法罰金刑之加重，依修正後刑法第67條規定，其最高度及
    最低度同加重之，較修正前刑法第68條所定，僅加重其最高
    度，為不利於被告，自應適用修正前之刑法。
  4.刑法第56條連續犯之規定業於94年1 月7 日修正公布刪除，
    並於95年7 月1 日施行，則被告之犯行，因行為後新法業已
    刪除連續犯之規定，此刪除雖非犯罪構成要件之變更，但顯
    已影響行為人刑罰之法律效果，自屬法律有變更，依新法第
    2 條第1 項規定，比較新、舊法結果，仍應適用較有利於被
    告之行為時法律即舊法論以連續犯，並加重其刑。
  5.經綜合比較結果，修正後刑法對被告並非較為有利，依刑法
    第2 條第1 項前段規定，應適用行為時法即修正前之刑法處
    斷。
  (二)核被告所為，係犯刑法第216 條、第214 條之行使使公務員
    登載不實文書罪，共2 罪。又被告使公務員登載不實之低度
    行為，為行使之高度行為所吸收，不另論罪。被告與林祥明
    、真實姓名年籍不詳綽號「明芳」之成年女子就上開行使使
    公務員登載不實文書之犯行間，有犯意聯絡及行為分擔，為
    共同正犯。又被告上開2 次行使使公務員登載不實文書行為
    ，所犯罪名相同，且其目的在於求得順利入境臺灣，而先與
    林祥明、「明芳」共謀以假結婚之方式取得臺灣人民配偶名
    義，因而得以於上開時間2 次入境臺灣，應係出於概括犯意
    為之，為連續犯，應依修正前刑法第56條連續犯之規定論以
    一罪，並加重加刑。本院審酌被告係大陸地區人民，竟以假
    結婚方式非法入境臺灣地區，影響我國對於戶政及大陸人士
    來臺事務管理之正確性，所為實不足取，復審酌被告於審判
    中自述其未曾求學、不識字，智識程度並非良好，以及被告
    於偵查中否認犯行，於本院審理時始願坦承犯行等一切具體
    情狀，量處如主文所示之刑。又查被告行為後，刑法第41條
    規定亦經修正，而被告行為時刑法第41條第1 項前段規定：
    「犯最重本刑為5 年以下有期徒刑以下之刑之罪，而受6 個
    月以下有期徒刑或拘役之宣告，因身體、教育、職業、家庭
    之關係或其他正當事由，執行顯有困難者，得以1 元以上3
    元以下折算1 日，易科罰金。」，而被告行為時之易科罰金
    折算標準，依廢止前罰金罰鍰提高標準條例第2 條前段規定
    ，就其原定數額提高為100 倍折算1 日，被告行為時之易科
    罰金折算標準，應以銀元100 元以上300 元以下折算1 日，
    經折算為新臺幣後，應以新臺幣300 元以上900 元以下折算
    為1 日。惟修正後刑法第41條第1 項前段則規定：「犯最重
    本刑為5 年以下有期徒刑以下之刑之罪，而受6 個月以下有
    期徒刑或拘役之宣告者，得以新臺幣1 千元、2 千元或3 千
    元折算1 日，易科罰金。」，是修正後刑法關於易科罰金之
    折算標準並未較有利於被告，爰依刑法第2 條第1 項前段規
    定，依舊法即行為時法諭知易科罰金之折算標準。又中華民
    國九十六年罪犯減刑條例業經立法院制定，並業經總統於96
    年7 月4 日公布，自96年7 月16日起生效，茲因被告為上開
    犯行之犯罪時間在96年4 月24日以前，且非同條例第3 條所
    定不得減刑之罪，至被告於偵查中雖經通緝而緝獲到案，然
    因其通緝日（98年4 月30日）及緝獲日（100 年10月18日）
    均在上開減刑條例施行後，有臺灣高雄地方法院檢察署雄檢
    惟偵秋緝字第2217號通緝書、雄檢瑞秋銷字第5552號撤銷通
    緝書及臺北市政府警察局大同分局通緝案件移送書各1 份在
    卷可佐，故非同條例第5 條所定不予減刑之情形，是被告仍
    符合應予減刑之要件，爰依上開減刑條例規定，減其二分之
    一之宣告刑，並依上開減刑條例第9 條規定以及修正前刑法
    第41條第1 項前段規定，諭知易科罰金之折算標準。
據上論斷，應依刑事訴訟法第299 條第1 項前段，刑法第2 條第
1 項前段、第11條前段、（修正前）第28條、第216 條、第214
條、（修正前）第56條、（修正前）第41條第1 項前段，刑法施
行法第1 條之1 第1 項、第2 項前段，廢止前罰金罰鍰提高標準
條例第2 條，中華民國九十六年罪犯減刑條例第2 條第1 項第3
款、第7 條、第9 條，判決如主文。
本案經檢察官劉慕珊到庭執行職務。
中    華    民    國   100    年    12    月    23    日
                      刑事第十庭  法  官  陳芸珮
以上正本證明與原本無異。
如不服本判決應於收受送達後10日內向本院提出上訴書狀，並應
敘述具體理由；如未敘述上訴理由者，應於上訴期間屆滿後20日
內向本院補提理由書（均須按他造當事人之人數附繕本）「切勿
逕送上級法院」。
中    華    民    國   100    年    12    月    26    日
                                  書記官  冒佩妤
附錄本案論罪科刑法條：
中華民國刑法第216條
行使第210 條至第215 條之文書者，依偽造、變造文書或登載不
實事項或使登載不實事項之規定處斷。
中華民國刑法第214條：
明知為不實之事項，而使公務員登載於職務上所掌之公文書，足
以生損害於公眾或他人者，處3 年以下有期徒刑、拘役或5 百元
以下罰金。